ACORDAO-COMPLETO-2486197

ACÓRDÃO 9424/2021 ATA 24/2021 - PRIMEIRA CÂMARA

VISTO, relatado e discutido este pedido de reexame interposto por Luiz Roberto Nogueira Lobo em face do Acórdão 13924/2020-TCU-Primeira Câmara, que considerou ilegal e recusou o registro do ato de reforma do recorrente.
ACORDAM os Ministros do Tribunal de Contas da União, reunidos em sessão da 1ª Câmara, ante as razões expostas pelo Relator e com fundamento no art. 48 da Lei 8.443/1992, em:
9.1. conhecer do pedido de reexame e, no mérito, negar-lhe provimento;
9.2. informar o recorrente acerca desta deliberação, com a informação de que a integra do relatório e voto que a fundamentam podem ser consultados no endereço eletrônico www.tcu.gov.br/acordaos.

Pedido de reexame interposto em face do Acórdão 13.924/2020 - 1ª Câmara, que considerou ilegal e recusou o registro do ato de reforma do recorrente.

Primeira Câmara

Comando da Marinha

3. Recorrente: Luiz Roberto Nogueira Lobo (XXX.138.097-XX)

13.1. Ministros presentes: Walton Alencar Rodrigues (Presidente), Benjamin Zymler e Jorge Oliveira (Relator).
13.2. Ministro-Substituto convocado: Augusto Sherman Cavalcanti.
13.3. Ministro-Substituto presente: Weder de Oliveira.

JORGE OLIVEIRA

Ministro Benjamin Zymler

Adoto como relatório a instrução produzida no âmbito da Secretaria de Recursos - Serur (peça 46) , que contou com a anuência de seu dirigente (peça 47) e do representante do Ministério Público junto ao TCU (peça 48) :
"INTRODUÇÃO
1.	Trata-se de pedido de reexame (peça 36) interposto pelo ex-militar Luiz Roberto Nogueira Lobo contra o Acórdão 13924/2020-TCU-Primeira Câmara (peça 25) , que teve como relator o Excelentíssimo Senhor Ministro Benjamin Zymler.
1.1. A deliberação recorrida apresenta o seguinte teor:
VISTOS, relatados e discutidos estes autos de reformas deferidas pelo Comando da Marinha.
ACORDAM os Ministros do Tribunal de Contas da União, reunidos em sessão da Primeira Câmara, diante das razões expostas pelo Relator, com fundamento no art. 71, inciso III, da Constituição Federal e nos arts. 1º, inciso V, 39, inciso II, e 45 da Lei 8.443/1992, em:
9.1. considerar ilegal o ato de interesse do sr. Luiz Roberto Nogueira Lobo, recusando seu registro;
9.2. dispensar o ressarcimento das quantias indevidamente recebidas, em boa-fé, pelo interessado, consoante o Enunciado 106 da Súmula de Jurisprudência deste Tribunal;
9.3. determinar ao Comando da Marinha que:
9.3.1. faça cessar, no prazo de 15 (quinze) dias, contado a partir da ciência desta deliberação, os pagamentos decorrentes do ato impugnado, sob pena de responsabilidade solidária da autoridade administrativa omissa, consoante disposto nos arts. 71, inciso IX, da Constituição Federal e 262 do Regimento Interno desta Corte;
9.3.2. dê ciência desta deliberação ao sr. Luiz Roberto Nogueira Lobo, alertando-o de que o efeito suspensivo proveniente da interposição de eventuais recursos, caso não providos, não o exime da devolução dos valores indevidamente percebidos após a notificação;
9.3.3. envie a esta Corte de Contas, no prazo de 30 (trinta) dias, por cópia, comprovante de que o interessado teve ciência desta deliberação;
9.4. esclarecer à unidade de origem, com supedâneo no art. 262, § 2º, do Regimento Interno, que a reforma do sr. Luiz Roberto Nogueira Lobo poderá prosperar mediante a emissão e o encaminhamento a este Tribunal de novo ato concessório, escoimado da irregularidade apontada nestes autos.
 (destacamos e sublinhamos) 
HISTÓRICO 
2.	O ato de concessão de reforma a Luiz Roberto Nogueira Lobo foi julgado ilegal, por terem os proventos sido calculados sobre a remuneração do grau imediato do ex-militar que, na data limite de 29/12/2000 para preenchimento dos requisitos necessários à obtenção do acréscimo (art. 34 da Medida Provisória 2.215-10/2001) , não contava trinta anos de serviço, na acepção estabelecida no art. 50, inciso II, c/c os arts. 136 e 137, § 1º, da Lei 6.880/1980, tendo sido computados indevidamente sete anos de atividade privada, exercida sob o regime trabalhista.
2.1.	Irresignado, o interessado interpôs o presente pedido de reexame (peça 36) , cuja argumentação será abordada mais adiante.
ADMISSIBILIDADE
3.	Reitera-se o exame de admissibilidade realizado pelo Sar/Serur (peça 37) , que opinou pelo conhecimento do recurso, nos termos do artigo 48 da Lei 8.443/1992, c/c os artigos 285 e 286, parágrafo único, do RI/TCU, suspendendo-se os efeitos dos subitens 9.1, 9.3, 9.3.1 e 9.4 do Acórdão 13924/2020-TCU-Primeira Câmara. O Excelentíssimo Senhor Ministro Jorge Oliveira, mediante despacho de peça 40, concordou com esta unidade técnica.
EXAME DE MÉRITO
4.           	Delimitação
Constitui objeto do presente recurso definir se o tempo de trabalho em atividade privada pode ser considerado apto a legitimar a concessão ao ex-militar da vantagem fixada na redação originária do art. 50, inciso II, da Lei 6.880/1980 (proventos calculados sobre a remuneração do grau imediato do militar reformado) .
5.	Do tempo de trabalho em atividade privada computado para fins de concessão de vantagem ao ex-militar
5.1.	Defende o recorrente a regularidade do cálculo de seus proventos, computando-se o tempo laborado em atividade privada, sob o regime da CLT, para a concessão da vantagem em foco, com base nos seguintes argumentos.
5.2.	O art. 50, inciso II, da Lei 6.880/1980, na redação primitiva, assegurava aos militares o direito à percepção de remuneração correspondente ao grau hierárquico superior ou melhoria da mesma quando, ao ser transferido para a inatividade, contasse mais de 30 (trinta) anos de serviço.
5.3.	Previsse a lei fosse tempo de atividade estritamente militar, o interessado, ao pleitear a sua transferência à inatividade, procuraria fazê-lo adequando esse tempo às suas pretensões, haja vista que trinta anos de serviço é o mínimo exigido para a transferência para a reserva remunerada, nos termos do art. 97 da Lei 6.880/1980.
5.4.	Conforme ato de peça 3, o recorrente contava, em 29/12/2000, com 31 anos, 11 meses e 2 dias de tempo de serviço, sendo que a Medida Provisória 2.215-10/2001, em seu art. 34, assegurou o direito à percepção de remuneração correspondente ao grau hierárquico superior ou melhoria dessa remuneração ao militar que, até aquela data, tivesse completado os requisitos para se transferir para a inatividade.
5.5.	O requisito para a passagem para a inatividade é aquele do art. 97 da Lei 6.880/1980, qual seja, mais de 30 (trinta) anos de serviço. Contudo, no item 7 de seu voto (peça 26) , consignou o Ministro-Relator que o Estatuto do Militares não prevê a contagem de tempo de atividade privada para nenhum efeito.
5.6.	Sucede que o Estatuto dos Militares é do ano de 1980, sendo que a Constituição Federal é de 1988 e, em seu art. 201, § 9º, estabelece que, para efeito de aposentadoria, é assegurada a contagem recíproca do tempo de contribuição na administração pública e na atividade privada, rural e urbana, hipótese em que os diversos regimes de previdência social se compensarão financeiramente, segundo os critérios estabelecidos em lei.
5.7.	No Acórdão 2225/2019-TCU-Plenário, proferido no TC Processo 002.418/2019-3, da relatoria do Ministro Benjamin Zymler, mesmo relator do presente processo, a Corte de Contas, privilegiando a jurisprudência do Superior Tribunal de Justiça, na qualidade de intérprete último da lei federal, adotou o entendimento daquela Corte da Cidadania, conforme voto do relator, acompanhado, à unanimidade, pelos demais Ministros do TCU. 
5.8.	O entendimento do STJ é de que o art. 201, § 9º, da Carta Magna não pode ter interpretação restritiva, como se observa no acórdão abaixo transcrito: 
RECURSO ORDINÁRIO. ADMINISTRATIVO. MILITAR. RESERVA REMUNERADA. APLICAÇÃO DO ART. 201, § 9º, DA CONSTITUIÇÃO FEDERAL. INTERPRETAÇÃO TELEOLÓGICA E SISTEMÁTICA. POSSIBILIDADE. 
1. Pela leitura das definições verifica-se que tanto a reforma, a reserva remunerada e a aposentadoria, todas no âmbito militar, referem-se, em última análise, à passagem para inatividade, por tempo de serviço, com a permanência no recebimento de proventos. Doutrina. 
2. Se tanto a reserva remunerada como a aposentadoria, para os militares, conduzem, de certo modo, a uma mesma definição, qual seja, a de que se trata da passagem do militar para a inatividade, por tempo de serviço, com o percebimento de seus proventos, razão não há para que o art. 201, § 9º, da Constituição seja interpretado restritivamente, sem que o verdadeiro sentido lhe seja extraído. Aplicabilidade dos métodos de interpretação sistemático e teleológico. 
3. Quando a Constituição determina que, para efeito de aposentadoria, é assegurada a contagem recíproca do tempo de contribuição na administração pública e na atividade privada, tal disposição deve ser lida também para fins de reserva remunerada do militar, na medida em que não há razão lógica, sistemática ou teleológica para uma distinção que leve a uma interpretação restritiva do dispositivo constitucional. 
4. Recurso ordinário provido. (RMS 19612/PR, Rel. Ministra Maria Thereza de Assis Moura, Sexta Turma, julgado em 29/9/2009, DJe 19/1/.2009) 
5.9.	Na esteira do STJ, o Tribunal Regional Federal da 2ª Região firmou o seu entendimento sobre a matéria: 
ADMINISTRATIVO. MILITAR. REFORMA. PERCEPÇÃO DE PROVENTOS CORRESPONDENTES AO GRAU HIERÁRQUICO IMEDIATAMENTE SUPERIOR. 30 ANOS DE TEMPO DE SERVIÇO. CÔMPUTO DE TEMPO DE SERVIÇO INSERTO EM CTPS. JUROS DE MORA. 
1. A CTPS é meio de prova para a comprovação em juízo de tempo de serviço. Documento não impugnado. 
2. Somando-se o tempo de vida na caserna, de 29 anos e 325 dias, com o tempo laborado na iniciativa privada, o apelado perfaz pouco mais de 30 anos de serviço, hábeis à obtenção da benesse legal de percepção de proventos correspondentes ao soldo do grau hierárquico imediatamente superior. No caso dos autos, de Segundo Sargento (art. 50, inciso II, da Lei 8.680/1980, c/c art. 64 da Lei 8.237/1991) . 
3. O Estatuto dos Militares não distingue a natureza do tempo de serviço prestado para o almejado benefício, nem há previsão legal de que as licenças não gozadas não sejam computadas em dobro se o militar viesse a agregar tempo de serviço na iniciativa privada. 
4. Com relação à fixação dos juros (...) . 
5. Remessa necessária e apelação da União a que se dá parcial provimento. (TRF2 - Apelação Cível 1999.51.10.015629-5, Rel. JFc Luiz Paulo S. Araújo Filho, 7ª Turma Especializada, julgado 30/7/2009, DJ 1/9/2009, fls. 104-106) 
5.10.	Ao que se vê, no acórdão recorrido, a Corte de Contas está prestigiando os tempos fictícios, tais como licenças e/ou férias não gozadas e contadas em dobro, porém não o tempo real de serviços prestados. 
5.11.	No mérito, pleiteia o reconhecimento da legalidade do ato de reforma, considerando-se o tempo de trabalho de atividade privada apto a legitimar a concessão da vantagem fixada na redação originária do art. 50, inciso II, da Lei 6.880/1980.
Análise
5.12.	No ato de reforma de Luiz Roberto Nogueira Lobo, ocupante, na ativa, do posto de Capitão de Fragata da Marinha, foram computados 7 anos e 20 dias de tempo de atividade privada, prestada sob o regime trabalhista, para atribuição da vantagem então prevista no art. 50, inciso II, da Lei 6.880/1980 (proventos calculados sobre a remuneração do grau hierárquico imediato do militar) .
5.13.	Consta do voto condutor da deliberação recorrida que, na data limite de 29/12/2000 para preenchimento dos requisitos necessários à obtenção do acréscimo (art. 34 da Medida Provisória 2.215-10/2001) , o recorrente não perfazia trinta anos de serviço, na acepção estabelecida no Estatuto. Na concessão de melhoria nos proventos foram considerados mais de 7 anos de atividade privada (peça 3, p. 2) , contrariando a expressa dicção do art. 50, inciso II, c/c os arts. 136 e 137, § 1º, da norma de regência:
Art. 50. São direitos dos militares:
 (...) 
II - a percepção de remuneração correspondente ao grau hierárquico superior ou melhoria da mesma quando, ao ser transferido para a inatividade, contar mais de 30 (trinta) anos de serviço;
 (...) 
Art. 136. Tempo de efetivo serviço é o espaço de tempo computado dia a dia entre a data de ingresso e a data-limite estabelecida para a contagem ou a data do desligamento em consequência da exclusão do serviço ativo, mesmo que tal espaço de tempo seja parcelado. 
 (...) 
Art. 137. Anos de serviço é a expressão que designa o tempo de efetivo serviço a que se refere o artigo anterior, com os seguintes acréscimos:
I - tempo de serviço público federal, estadual ou municipal, prestado pelo militar anteriormente à sua incorporação, matrícula, nomeação ou reinclusão em qualquer organização militar;
II - 1 (um) ano para cada 5 (cinco) anos de tempo de efetivo serviço prestado pelo oficial do Corpo, Quadro ou Serviço de Saúde ou Veterinária que possuir curso universitário até que este acréscimo complete o total de anos de duração normal do referido curso, sem superposição a qualquer tempo de serviço militar ou público eventualmente prestado durante a realização deste mesmo curso;
III - tempo de serviço computável durante o período matriculado como aluno de órgão de formação da reserva;
IV - tempo relativo a cada licença especial não-gozada, contado em dobro;
V - tempo relativo a férias não-gozadas, contado em dobro;
VI - 1/3 (um terço) para cada período consecutivo ou não de 2 (dois) anos de efetivo serviço passados pelo militar nas guarnições especiais da Categoria 'A', a partir da vigência da Lei nº 5.774, de 23 de dezembro de 1971.
§ 1º Os acréscimos a que se referem os itens I, III e VI serão computados somente no momento da passagem do militar à situação de inatividade e para esse fim.
§ 2º Os acréscimos a que se referem os itens II, IV e V serão computados somente no momento da passagem do militar à situação de inatividade e, nessa situação, para todos os efeitos legais, inclusive quanto a percepção definitiva de gratificação de tempo de serviço, ressalvado o disposto no § 3º do artigo 101. 
§ 3º O disposto no item II aplicar-se-á, nas mesmas condições e na forma da legislação específica, aos possuidores de curso universitário, reconhecido oficialmente, que vierem a ser aproveitados como oficiais das Forças Armadas, desde que este curso seja requisito essencial para seu aproveitamento.
5.14.	Anteriormente, esta Corte de Contas já havia acolhido o entendimento manifestado pelo Ministro Vital do Rêgo, no voto condutor do Acórdão 631/2020-TCU-Primeira Câmara, de que o § 1º do art. 137 trouxe uma qualificação para a expressão 'anos de serviço' e discriminou, entre os tempos, aqueles que poderiam surtir todos os efeitos e aqueles que só permitiriam a contagem para inatividade. 
5.15.	O legislador premiou, com um posto/graduação acima do ocupado na atividade, aqueles militares que contassem 30 anos de efetivo serviço na atividade militar ou nas situações específicas discriminadas na lei que indicam relação de causa e efeito com a atividade militar, como no caso dos incisos II, IV e V, enumerados de forma expressa no § 2º do art. 137. 
5.15.	O Estatuto dos Militares não prevê a contagem de tempo de atividade privada para nenhum efeito, enquanto o tempo de serviço público civil (inciso I do art. 137) pode ser contado unicamente para fins de inatividade (§ 1º do art. 137) .  
5.16.	Diante disso, foi endossada pela Corte de Contas a conclusão de que, se é assim para o tempo de serviço público, expressamente previsto na norma, não há como admitir validamente que o tempo de atividade privada, não previsto, possa assegurar efeitos mais abrangentes.
5.17. 	Argumentou o recorrente que o Estatuto dos Militares é do ano de 1980, mas a Constituição Federal, promulgada no ano de 1988, estabeleceu, em seu art. 201, § 9º, que, para efeito de aposentadoria, é assegurada a contagem recíproca do tempo de contribuição na administração pública e na atividade privada, rural e urbana, hipótese em que os diversos regimes de previdência social se compensarão financeiramente, segundo os critérios estabelecidos em lei.
5.18.	Verifica-se que, na nova reforma previdenciária promovida pela Emenda Constitucional 103/2019, foi dada nova redação ao § 9º e incluído o § 9º-A ao art. 201 da Carta Magna, ou seja: 
§ 9º Para fins de aposentadoria, será assegurada a contagem recíproca do tempo de contribuição entre o Regime Geral de Previdência Social e os regimes próprios de previdência social, e destes entre si, observada a compensação financeira, de acordo com os critérios estabelecidos em lei. http://www.planalto.gov.br/ccivil_03/constituicao/Emendas/Emc/emc103.htm - art1
§ 9º-A. O tempo de serviço militar exercido nas atividades de que tratam os arts. 42, 142 e 143 e o tempo de contribuição ao Regime Geral de Previdência Social ou a regime próprio de previdência social terão contagem recíproca para fins de inativação militar ou aposentadoria, e a compensação financeira será devida entre as receitas de contribuição referentes aos militares e as receitas de contribuição aos demais regimes.
5.19.	Em 16/12/2019, houve a edição da Lei 13.954, com alteração de diversos diplomas legais, entre eles o Estatuto dos Militares, cujo art. 97, mencionado pelo recorrente, passou a ter a seguinte redação:
 Art. 97. A transferência para a reserva remunerada, a pedido, será concedida, por meio de requerimento, ao militar de carreira que contar, no mínimo, 35 (trinta e cinco) anos de serviço, dos quais: (Redação dada pela Lei 13.954/2019) 
I - no mínimo, 30 (trinta) anos de exercício de atividade de natureza militar nas Forças Armadas, para os oficiais formados na Escola Naval, na Academia Militar das Agulhas Negras, na Academia da Força Aérea, no Instituto Militar de Engenharia, no Instituto Tecnológico de Aeronáutica e em escola ou centro de formação de oficiais oriundos de carreira de praça e para as praças; ou  (Incluído pela Lei 13.954/2019) 
II - no mínimo, 25 (vinte e cinco) anos de exercício de atividade de natureza militar nas Forças Armadas, para os oficiais não enquadrados na hipótese prevista no inciso I do caput deste artigo.  (Incluído pela Lei 13.954/2019) 
 (destacamos) 
5.20.	Quanto à alegação de que Estatuto dos Militares é do ano de 1980 e, portanto, anterior à CF/1988, cumpre destacar que, na Lei 8.237/1991, houve continuidade da utilização da expressão 'anos de serviço', como no art. 64 abaixo reproduzido:
Art. 64. O militar que contar mais de trinta anos de serviço, ao passar para a inatividade remunerada, terá o cálculo da sua remuneração referido no soldo do posto ou graduação imediatamente superior ao seu.
5.21.	Na reforma promovida pela MP 2.215-20/2001, que inclusive revogou a vantagem remuneratória em discussão, deu-se nova redação ao art. 6º da Lei 6.880/2980, como segue:
Art. 6º São equivalentes as expressões 'na ativa', 'da ativa', 'em serviço ativo', 'em serviço na ativa', 'em serviço', 'em atividade' ou 'em atividade militar', conferidas aos militares no desempenho de cargo, comissão, encargo, incumbência ou missão, serviço ou atividade militar ou considerada de natureza militar nas organizações militares das Forças Armadas, bem como na Presidência da República, na Vice-Presidência da República, no Ministério da Defesa e nos demais órgãos quando previsto em lei, ou quando incorporados às Forças Armadas.
5.22.	Trouxe o recorrente à colação duas decisões judiciais, prolatadas no ano de 2009, nas quais o STJ e o TRF-2ª Região admitiram o cômputo de atividade privada pelos militares, para todos os efeitos. Acrescentou que, no Acórdão 2225/2019-TCU-Plenário, proferido no TC Processo 002.418/2019-3, da relatoria do Ministro Benjamin Zymler, mesmo relator do presente processo, a Corte de Contas, privilegiando a jurisprudência do Superior Tribunal de Justiça, na qualidade intérprete último da lei federal, adotou o entendimento daquela Corte da Cidadania. 
5.23.	Observa-se que o Acórdão 2225/2019-TCU-Plenário de nada aproveita ao recorrente, pois tratou de ausência de previsão legal para a extensão da vantagem estabelecida no art. 110 da Lei 6.880/1980 a militares já reformados, bem como para o acréscimo de dois postos no cálculo dos proventos.
5.24.	No que tange à jurisprudência de Tribunais Superiores, citada pelo militar reformado, cabe ressaltar que os juízes são independentes e somente se submetem à lei, e não à jurisprudência. Sobre o tema, traz-se à colação a doutrina de Jorge Luiz Souto Maior e Valdete Souto Severo:
 (...) o juiz tem o dever de se rebelar, de reagir, de não ceder, de reafirmar a sua independência, pois é isto que a humanidade, que debruçou sobre o direito toda a regulação das relações de poder, espera dele. Um juiz que, por conveniência, se curva ao entendimento de outros juízes, proferindo decisões contrárias à sua convicção jurídica; que, por comodidade, aplica uma lei que fere a Constituição ou algum preceito dos direitos humanos ou direitos fundamentais; que, por receio de qualquer natureza ou medo, acaba cumprindo uma 'ordem' ilegal; ou que, meramente, se abstém de 'denunciar' as ameaças que sofra com relação à sua independência; que não exerce com liberdade e responsabilidade as suas atribuições, deixa de ser digno da função que exerce, perde, enfim, na essência, a designação de um autêntico magistrado e quem perde com isto é toda a sociedade (in O Processo do Trabalho como instrumento do Direito do Trabalho e as ideias fora de lugar do Novo CPC. São Paulo: LTr, 2015, p. 107-108) 
5.25.	Acrescente-se a doutrina de Mauro Schiavi:
Hodiernamente se exige uma postura mais ativa do Juiz para garantir os resultados práticos do processo. A efetividade do processo depende não só de um Juiz imparcial e independente, mas, também, de um magistrado mais ousado, comprometido com a justiça e com os resultados úteis do processo (in Manual de Direito Processual do Trabalho, 4ª. Ed., São Paulo: LTr, 2011, p. 698) .
5.26.	Corroborando essas ideias, registra-se o conselho de Benedito Calheiros Bonfim:
A dócil submissão à jurisprudência estiola o espírito criador do advogado e do juiz. São os descontentes e os inconformados os propulsores do progresso, raciocínio válido também no campo da ciência do Direito (in Conselhos aos jovens advogados, 3ª Ed., Niterói, RJ: Impetus, 2012, p. 187) .
5.27.	De fato, a democracia se faz com respeito à diferença e com divergências. Assim, continua Fábio Konder Comparato:
A independência funcional da magistratura, assim entendida, é uma garantia institucional do regime democrático. O conceito institucional foi elaborado pela doutrina publicista alemã à época da República de Weimar, para designar as fontes de organização dos Poderes Públicos, cuja função é assegurar o respeito aos direitos subjetivos fundamentais, declarados na Constituição (grifos acrescidos) (apud Jorge Luiz Souto Maior e Valdete Souto Severo, in O Processo do Trabalho como instrumento do Direito do Trabalho e as ideias fora de lugar do Novo CPC. São Paulo: LTr, 2015, p. 114) .
5.28.	Ressalte-se que a submissão dos juízes somente à lei não é uma idiossincrasia do Direito brasileiro, mas encontra ressonância na Alemanha, na Áustria, na Dinamarca, na Espanha, na França, na Grécia, na Irlanda, na Itália e em Portugal, conforme pontuam Jorge Luiz Souto Maior e Valdete Souto Severo:
	Na Alemanha, há disposição expressa no sentido de que 'os juízes são independentes e somente se submetem à lei' (art. 97) . Na Áustria, 'Os juízes são independentes no exercício de suas funções judiciárias' (art. 87) . Na Dinamarca, 'No exercício de suas funções os magistrados devem se conformar à lei' (art. 64) . Na Espanha, 'A justiça emana do povo e ela é administrada em nome do rei por juízes e magistrados que constituem o poder judiciário e são independentes, inamovíveis, responsáveis e submetidos exclusivamente ao império da lei' (art. 117) . Há também norma dispondo que 'Toda pessoa tem o direito de obter a proteção efetiva dos juízes e tribunais para exercer seus direitos e seus interesses legítimos, sem que em nenhum caso esta proteção possa lhe ser recursada' (art. 24) .
	No mesmo pórtico, o ordenamento jurídico francês prevê: 'O presidente da República é garante da independência da autoridade judiciária. Ele é assistido pelo Conselho superior da magistratura. Uma lei orgânica traz estatuto dos magistrados. Os magistrados de carreira são inamovíveis' (art. 64) . Na Grécia, há disposição no sentido de que: 'A justiça é composta por tribunais constituídos de magistrados de carreira que possuem independência funcional e pessoal' (art. 87-1) e de que 'No exercício de suas funções, os magistrados são submetidos somente à Constituição e às leis; eles não são, em nenhum caso, obrigados a se submeter a disposições contrárias à Constituição' (art. 87-2) . Na Irlanda, 'Os juízes são independentes no exercício de suas funções judiciárias e submetidos somente à presente Constituição e à lei (art. 35-2) . Na Itália: 'A justiça é exercida em nome do povo. Os juízes se submetem apenas à lei' (art. 101) . Em Portugal, 'os juízes são inamovíveis. Eles não poderão ser multados, suspensos, postos em disponibilidade ou exonerados de suas funções fora dos casos previstos pela lei' (art. 218-1) . E mais: 'os juízes não podem ser tidos por responsáveis de suas decisões, salvo exceções consignadas na lei' (art. 218-2) (in O Processo do Trabalho como instrumento do Direito do Trabalho e as ideias fora de lugar do Novo CPC. São Paulo: LTr, 2015, p.115) .
5.29.	Ante esses ponderosos argumentos, entende-se que a Corte de Contas deve interpretar o regramento da concessão de vantagem a militar reformado de acordo com as regras de hermenêutica, e não guiado por precedentes jurisprudenciais.
5.30.	A atuação do Tribunal de Contas da União deu-se em consonância com a competência estabelecida no art. 71, inciso III, da Carta Magna quanto à apreciação, para fins de registro, da legalidade de ato de concessão de reforma, na forma regulamentada pela Lei 8.443/1992 (art. 1º, inciso V) , pelo Regimento Interno (arts. 1º, inciso VIII, 259 e seguintes) e pela Instrução Normativa TCU 78/2018, que dispõe sobre o envio, o processamento e a tramitação de informações alusivas a atos de admissão de pessoal e de concessão de aposentadoria, reforma e pensão, para fins de registro, no âmbito da Corte de Contas, nos termos do art. 71, inciso III, da Constituição Federal.
5.31.	Diante disso, não há como prosperar a pretensão do militar reformado de que o tempo de trabalho de atividade privada seja computado para a concessão da vantagem fixada na redação originária do art. 50, inciso II, da Lei 6.880/1980.
5.32.	Assim, opina-se pela rejeição dos argumentos apresentados pelo recorrente.
CONCLUSÃO
6.	Da análise de mérito, conclui-se que o tempo de trabalho em atividade privada não pode ser considerado apto a legitimar a concessão ao ex-militar da vantagem fixada na redação originária do art. 50, inciso II, da Lei 6.880/1980 (proventos calculados sobre a remuneração do grau imediato do militar reformado) . 
6.1.	Por conseguinte, deve-se negar provimento ao presente recurso.
PROPOSTA DE ENCAMINHAMENTO
7.	Ante o exposto, submetem-se os autos à consideração superior, propondo-se, com fundamento no art. 48 da Lei 8.443/1992:
conhecer do recurso e, no mérito, negar-lhe provimento; 
b) informar ao recorrente e demais interessados do acórdão a ser proferido, destacando que o relatório e o voto que o fundamentam podem ser acessados por meio do endereço eletrônico www.tcu.gov.br/acordaos."
	É o relatório.

Artur Souza Ramos (OAB/RJ 125.177), representando Luiz Roberto Nogueira Lobo.

Procurador Sergio Ricardo Costa Caribé

REFORMA. UTILIZAÇÃO DE TEMPO DE ATIVIDADE PRIVADA, PRESTADA SOB O REGIME TRABALHISTA, PARA ATRIBUIÇÃO, AO EX-MILITAR, DA VANTAGEM PREVISTA NO ART. 50, INCISO II, DA LEI 6.880/1980, CONTRARIANDO A EXPRESSA DICÇÃO DO ART. 137, § 1º, DA NORMA. ILEGALIDADE E NEGATIVA DE REGISTRO. DETERMINAÇÕES. PEDIDO DE REEXAME. CONHECIMENTO. NEGATIVA DE PROVIMENTO.

REFORMA (REFO)

Secretaria de Recursos (Serur)

Examina-se pedido de reexame interposto por Luiz Roberto Nogueira Lobo em face do Acórdão 13924/2020-TCU-Primeira Câmara, que considerou ilegal e recusou o registro do ato de reforma do recorrente.
2. Preliminarmente, ratifico o despacho (peça 40) em que conheci do presente recurso.
	3. A irregularidade constatada diz respeito ao cômputo de 7 anos e 20 dias de tempo de atividade privada, prestada sob o regime trabalhista, para atribuição da vantagem então prevista no art. 50, inciso II, da Lei 6.880/1980 (proventos calculados sobre a remuneração do grau hierárquico imediato do militar) .
	4. O ora recorrente, nesta fase processual, alega, em síntese, a legalidade do referido cômputo, considerando os argumentos reproduzidos no relatório precedente.
	5. A Secretaria de Recursos e o Ministério Público junto ao Tribunal manifestaram-se pelo não provimento das alegações recursais, cujos fundamentos integro às minhas razões de decidir.
	6. Destaco que a jurisprudência deste Tribunal é consolidada no sentido da ilegalidade apontada na deliberação ora atacada, conforme Acórdão 631/2020-TCU-Primeira Câmara, 4.716/2020 - 1ª Câmara, 13.924/2020 - 1ª Câmara, 8/2021 - 1ª Câmara, 4.045/2021 - 1ª Câmara, 8.305/2021 - 1ª Câmara, 6.895/2021 - 2ª Câmara e 4.097/2021 - 2ª Câmara.
	Em face do exposto, voto por que este Colegiado adote como acórdão a minuta que ora submeto a sua apreciação.
TCU, Sala das Sessões, em 13 de julho de 2021.
JORGE OLIVEIRA 
Relator